---
title: "Mesa de análisis de datos in situ"
subtitle: "Procesamiento de imágenes satelitales con aplicaciones en agricultura"
format: html
editor_options: 
  chunk_output_type: console
---

## ¿De qué se trata esta mesa de análisis de datos in situ?

En esta mesa abordaremos herramientas básicas relacionadas al procesamiento de
imágenes satelitales. Veremos conceptos básicos de datos espaciales, los principales paquetes de R que se utilizan para trabajar este tipo de datos y nos enfocaremos en el paquete `rgee` para el uso de Google Earth Engine (GEE) desde R.

### Sobre Google Earth Engine

Google Earth Engine (GEE) es una plataforma que permite, a través de código 
de programación, la descarga y procesamiento de información proveniente de 
numerosas imágenes satelitales y datos geoespaciales desde la nube. Una ventaja
de GEE, es que permite el procesamiento fuera del ordenador del usuario. 

### Contenido

* Requerimientos de software (R, RStudio, paquetes especializados, GEE)
* Ilustración
    * Escala fina (lote agrícola)
       - Visualizacion y manejo de datos espaciales
       - Descarga de imágenes Sentinel-2
       - Cálculo de índice de vegetación
       - Clasificación de sitios
    * Escala regional 
       - Descarga de datos climáticos a escala regional


## Requisitos básicos

- Tener instalado [R](https://cran.r-project.org/) y [RStudio](https://posit.co/download/rstudio-desktop/)
- Registrarse en [Google Earth Engine](https://code.earthengine.google.com/register).

- [Instalar `rgee`](https://r-spatial.github.io/rgee/articles/rgee01.html#installation)

```{r}
#| eval: false

install.packages("rgee")
remotes::install_github("r-earthengine/rgeeExtra")
library(rgee)
ee_install(py_env = "rgee") # Es necesario ejecutarlo una única vez

```

- [Autenticar las credenciales](https://r-spatial.github.io/rgee/articles/rgee01.html#authentication) 

```{r}
#| eval: false


library(rgee)
#ee_reattach() # reattach ee as a reserve word
# Initialize just Earth Engine
ee_Initialize() 
ee_Initialize(user = 'mimail@gmail.com') # Use the argument email is not mandatory, but it's helpful to change of EE user.
# Initialize Earth Engine and GD
ee_Initialize(user = 'mimail@gmail.com', drive = TRUE)
```



<!-- https://github.com/r-spatial/rgee -->
<!-- https://r-spatial.github.io/rgee/articles/rgee01.html -->
<!-- https://rstudio-pubs-static.s3.amazonaws.com/639598_f8b124e23b7949a49250693dc3c5a6a7.html -->
<!-- https://www.youtube.com/watch?v=M2gjiMirLac -->